【裁判字號】    95,台上,2142
【裁判日期】    950928
【裁判案由】    所有權移轉登記
【裁判全文】
最高法院民事判決            九十五年度台上字第二一四二號
上  訴  人  金政策管理顧問股份有限公司
法定代理人  丙○○
訴訟代理人  南雪貞律師
被 上訴 人  甲○○
            乙○○
上列當事人間請求所有權移轉登記事件，上訴人對於中華民國九
十五年五月十六日台灣高等法院第二審更審判決（九十四年度重
上更(二)字第一二四號），提起上訴，本院判決如下：
    主  文
原判決除假執行部分外廢棄，發回台灣高等法院。
    理  由
本件被上訴人反訴主張：伊等於民國八十五年四月九日分別與上
訴人簽訂房屋及土地預定買賣契約書（下稱系爭契約），向上訴
人預購坐落台北市○○區○○段三小段六三七、六五八之二地號
土地上之地下三層、地上十二層大樓內編號Ａ棟六樓、八樓之房
屋各一戶（門牌為同市○○路○段一二七號六樓、八樓，下稱系
爭房屋）及其基地（下稱系爭房地），約定每戶房地之買賣價金
各為新台幣（下同）一千一百八十二萬元，伊等均依付款明細表
按期給付價金，至八十六年二月三日止，已各給付四百四十四萬
五千八百元。嗣因發見系爭房地有「虛灌」坪數、法定抵押權存
在、未完成必要設施等重大瑕疵，且有違法變更起造人名義及分
配協議書之違約情事，乃於九十年三月十六日函催上訴人將違法
變更起造人名義之登記塗銷、「虛灌」之坪數更正或移轉登記、
將乙○○向訴外人許有進購買之停車位共同使用面積誤登記為甲
○○部分更正或移轉登記、交付「承攬人法定抵押權拋棄書」或
「承攬人之無負債證明書」及將房屋未完成之必要設施完成，並
依系爭契約第一條約定，按正確登記面積找補房地買賣價金，倘
未於期限內履行，逕以前揭存證信函為解除系爭契約。惟上訴人
迄未依約完成必要之設施，其他之瑕疵或違法事由復未為或無從
補正，該契約業已依法解除，上訴人應各返還伊等上開已付價金
及為系爭房屋所付之房屋稅一萬一千七百七十元等情，爰依解除
契約後之法律關係，求為命上訴人給付伊等各四百四十五萬七千
五百七十元，及其中三百十萬五千元自八十五年四月十日、一百
三十四萬零八百元自八十六年二月四日，其餘一萬一千七百七十
元自八十八年十二月二十二日起，均加計法定遲延利息之判決。
（按：上訴人本訴請求所有權移轉登記部分，業經原審於更審前
判決其敗訴確定，不予贅述）。
上訴人則以：伊以被上訴人名義用印變更起造人名義及簽訂起造
人分配協議書，均經其同意，且為系爭契約授權範圍內，被上訴
人未受分配較多公共設施之「持分」，亦不能證明有第三人提出
確認法定抵押權之訴訟致其受有損害。況系爭房屋已經完工，並
無被上訴人所稱之瑕疵，縱有瑕疵亦非重大，被上訴人僅得請求
減少價金，不得據以解除契約等語，資為抗辯。
原審將第一審所為被上訴人反訴敗訴部分之判決廢棄，改判命上
訴人各給付被上訴人四百四十五萬七千五百七十元本息，無非以
：本件上訴人未經被上訴人授權擅自以被上訴人印章簽立之共同
使用部分之分配協議書，固記載被上訴人甲○○所有六樓房屋分
配一四五一建號共同使用之比例為十萬分之二五○○，被上訴人
乙○○所有八樓房屋分配同建號之比例為十萬分之五○○，但參
諸另案台北市建築師公會之鑑定，依主建物比例分配計算結果，
系爭房屋被上訴人應分配一四五一建號之比例各為十萬分之一二
六．六三，停車位之比例為十萬分之二○四七，甲○○部分加計
停車位應分配之比例為十萬分之二一七三．六三，被上訴人主張
系爭房屋所附停車位建號一四五一共同使用部分，其所受分配之
權利範圍，超過其依比例應受分配部分無誤。又以該一四五一建
號總面積為二千二百四十一．四八平方公尺加以計算，乙○○共
多受分配二．五六一三坪，甲○○計多受分配二．二一二九坪，
再依兩造同意以每坪二十七萬元為面積找補之基準，上訴人將上
開共同使用部分「虛灌」坪數分予被上訴人，已致其各須多繳價
金五十九萬七千四百八十三元及六十八萬三千五百三十二元，並
受有每年多繳以此多受分配面積計算房屋稅及管理費之損害。且
被上訴人指上訴人變更其為起造人名義，致各繳交起造人第一次
管理基金一萬六千七百元，復據其提出大廈管理規約會議紀錄及
管理基金繳費收據為憑，堪認被上訴人因之受有須繳納該管理基
金之損害。爰審酌上訴人迄未交屋而享有使用利益及被上訴人並
未請求上訴人賠償約定之違約金，殊難認其為解除契約，有何顯
失公平之處，被上訴人依民法第三百五十九條規定及系爭契約第
十五條第一項後段及第十九條約定據以解除契約，為屬可取。從
而，被上訴人依民法第二百五十九條第二款、第五款規定，反訴
請求上訴人各給付上述價金等款項本息，洵屬正當，應予准許等
詞，為其判斷之基礎。
查兩造系爭契約第一條(三)雖載明：「甲方所購房屋之正確面積以
地政機關複丈所示之面積為準，如面積有誤差就超過或不足部分
按該戶單價計算，雙方再行找補」云云（見一審卷(一)一二、一八
頁），然原審既認定被上訴人就系爭房地一千一百八十二萬元價
金，各僅支付四百四十四萬五千八百元（每戶尚有六百多萬元未
付），被上訴人依該條款計算房屋面積誤差超過部分之價金，似
尚未找補（給付）而受有實際之損害。果爾，則能否逕以上訴人
將上開共同使用部分「虛灌」坪數分予被上訴人，即認其各受有
多繳納價金五十九萬七千四百八十三元及六十八萬三千五百三十
二元之損害，已滋疑問。且上訴人於原審並辯稱：「依系爭契約
第一條被上訴人購買之房屋面積包括主建物三五．七五五五坪
附屬建物四．三○七六坪第一項共同使用部分四．三七二五
坪第二項共同使用部分三．三九○二坪，總面積為四七．八二
五八坪，被上訴人對面積未為爭執，所爭執為部分。按
契約書第一條(三)約定．．被上訴人所移轉登記之面積為四七．八
二五八坪，多於契約約定總面積四三．八坪，超出部分係找補問
題，而被上訴人所爭執之部分是否應在其買賣之範圍內，應否
支付該部分價金？（被上訴人僅支付部分價金，每戶尚有近七百
萬元未付，且計算買賣價格以四三．八坪計，並不包括超過部分
）．．本件係公設面積增加，並非面積不足，自非物之瑕疵問題
．．縱屬瑕疵，系爭房屋已興建完成並移轉登記與被上訴人，僅
因公設面積增加即解除契約，對伊而言顯失公平」等語（見原審
更(一)字卷四八、四九頁）。原審對上訴人此項重要之攻擊方法，
恝置不論，遽行判決，亦有判決不備理由之違法。次按民法第三
百五十九條但書所稱之「但依情形，解除契約顯失公平者，買受
人僅得請求減少價金」，係指物之瑕疵，對買受人所生之損害，
與解除契約對出賣人所生之損害，兩相權衡，有失公允與平衡，
買受人因之僅得請求減少價金，而不得據以解除契約之情形而言
。查原審固審據台北市建築師公會鑑定並依主建物比例分配計算
之結果，以系爭房屋被上訴人各應分配一四五一建號之比例為十
萬分之一二六．六三，甲○○部分加計停車位應分配之比例為十
萬分之二一七三．六三，進而認定建號一四五一共同使用部分，
被上訴人各多受分配二．二一二九及二．五六一三坪，但該公共
設施坪數之增加是否造成兩造約定專有部分室內面積之減少【系
爭契約第一條僅約定房屋面積各約為四三．八坪（包括主建物、
附屬建物及共同使用部分），倘兩造未約定該室內面積坪數，該
公共設施之坪數增加，得否謂被上訴人受有室內面積減少之損害
？似值推敲】？或僅係單純坪數之增加而不影響該房屋之室內面
積？似有未明。此與被上訴人是否受有較大而不能回復之損害及
得否請求解除契約所關頗切，原審未遑詳為深究，即非無再進一
步推求之必要。又上訴人於原審另指稱：「公共設施部分被上訴
人主張登記的比契約約定的多，多出的面積可以不計價，或是被
上訴人可以把多出來的面積退還給伊」、「被上訴人就系爭房屋
變更起造人名義後於辦理所有權保存登記時，另須其交付戶口名
簿等證件始能辦理，此經其將戶口名簿等證件交付莊代書配合為
之，其如未同意為起造人變更，又如何同意配合辦理所有權保存
登記而交付戶口名簿等證件。且被上訴人變更起造人名義後一再
自行找營造廠商為室內變更設計（如磁磚、隔間、窗戶之變更）
，更足證其事前同意，伊代保管印章所為之行為均係早日履行合
約使其取得不動產登記之保障，無造成其損害」云云（分見原審
更(一)字卷五二、五三、六○、六一頁），原審就此未併予斟酌其
對被上訴人所生損害之大小，並就被上訴人所指之上開瑕疵對被
上訴人造成之損害，與解除契約對上訴人所生之損害，各為如何
，詳加調查審認，並說明其所憑以認定之依據，徒以上訴人就共
同使用部分「虛灌」坪數，被上訴人因之受有多繳納價金、房屋
稅、管理費及管理基金之損害，上訴人迄未交屋而享有使用利益
及被上訴人未請求違約金等由，逕認被上訴人得解除契約，遽為
上訴人不利之論斷，尤有可議。本件上訴人就系爭房屋公共設施
增加其坪數及變更被上訴人為起造人名義行為之瑕疵，於被上訴
人所生之損害，究與解除契約對上訴人造成之損害，孰重孰輕？
兩者相衡有無失公平之處？各該事實既未臻明瞭，本院自無從為
法律上之判斷。上訴論旨，執以指摘原判決不當，求予廢棄，不
能認為無理由。
據上論結，本件上訴為有理由。依民事訴訟法第四百七十七條第
一項、第四百七十八條第二項，判決如主文。
中    華    民    國  九十五  年    九    月  二十八  日
                      最高法院民事第八庭
                          審判長法官  朱  建  男
                                法官  顏  南  全
                                法官  許  澍  林
                                法官  鄭  傑  夫
                                法官  蘇  清  恭
      本件正本證明與原本無異
                                      書  記  官
中    華    民    國  九十五  年    十    月   十二   日
                                                      j


司法院資訊處製作；財團法人民間司法改革基金會備份。
